【裁判字號】    98,台上,7969
【裁判日期】    981231
【裁判案由】    違反廢棄物清理法
【裁判全文】
最高法院刑事判決            九十八年度台上字第七九六九號
上  訴  人  台灣高等法院台南分院檢察署檢察官
上  訴  人
即  被  告  甲○○
            丁○○
被      告  丙○○
            乙○○
上列上訴人等因被告等違反廢棄物清理法案件，不服台灣高等法
院台南分院中華民國九十六年十二月二十七日第二審判決（九十
六年度上訴字第一０三二號，起訴案號：台灣台南地方法院檢察
署九十四年度偵字第七五三０、七五三一、七五三二、七五三三
、七七一０、八二七０、八二七二、八二八六、八四四一、九七
０八、一０一六二號，九十五年度偵字第一三三四、七三九八號
），提起上訴，本院判決如下：
    主  文
上訴駁回。
    理  由
按刑事訴訟法第三百七十七條規定，上訴於第三審法院，非以判
決違背法令為理由，不得為之。是提起第三審上訴，應以原判決
違背法令為理由，係屬法定要件。如果上訴理由書狀並未依據卷
內訴訟資料，具體指摘原判決不適用何種法則或如何適用不當，
或所指摘原判決違法情事，顯與法律規定得為第三審上訴理由之
違法情形，不相適合時，均應認其上訴為違背法律上之程式，予
以駁回。本件原審經審理結果，認上訴人即被告甲○○、丁○○
及被告丙○○、乙○○（下稱甲○○等）均犯行明確，因而撤銷
第一審關於甲○○等之科刑判決，改判依行為時刑法連續犯、牽
連犯及想像競合犯之規定，從一重論處甲○○等共同犯行為時刑
法第三百四十條常業詐欺罪刑。已綜核全部卷證資料，詳加斟酌
論斷，敘明其所憑之證據及認定之理由。另就甲○○等被訴違反
廢棄物清理法部分，說明此部分犯罪不能證明，惟因檢察官認與
上開有罪部分具有裁判上一罪之關係，爰不另為無罪之諭知。俱
有卷存之證據資料可資覆按，從形式上觀察，並無違法情形存在
。檢察官對被告等四人上訴意旨略以：(一)、被告等未領有廢棄物
清除、處理之許可文件（下稱許可文件），即收購屬一般事業廢
棄物之病死豬，並予以屠宰分切出售，核係被告等行為時廢棄物
清理法第四十六條第一項第四款（因行為後同法第四十六條第二
項已經修正刪除，下稱第四十六條第四款）前段，未領有許可文
件，從事廢棄物貯存、清除、處理所定應處罰之行為。至於行政
院農業委員會（下稱農委會）公告之「農業事業廢棄物再利用種
類及管理方式」編號六「斃死禽畜再利用管理方式」，明訂其用
途及再利用機構應具備之資格。且所謂再利用，係指合法衛生、
符合經濟價值之行為而言。被告等人既非前開公告內容所訂之飼
料或肥料之製造業者，又非以斃死豬充作飼料或肥料販賣，而係
矇騙消費者以行詐騙之實，即不屬正當之再利用行為。亦即，經
中央目的事業主管機關指定為再利用類型之事業廢棄物，僅係增
加一種合法處理之途徑，並未變更其屬事業廢棄物之本質；前開
主管機關所訂之相關規範，雖係廢棄物清理法第四十六條第四款
之法定阻卻違法事由。然行為人倘未領有許可文件，且其清理方
式不合法定再利用要件及程序，仍應負廢棄物清理法罪責；廢棄
物清理法第三十九條之規定，並非將未依規定處理再利用類型廢
棄物之不法行為予以除罪化。(二)、原判決認定被告等人互為共同
正犯，對全部結果共同負責，然於主文宣告沒收時，卻未於各被
告項下，諭知全部沒收，亦非適法等語。甲○○上訴意旨略以：
(一)、公訴人認具共同被告身分之丙○○、乙○○本案所為之惡性
大於甲○○，並求處高於甲○○之刑度。原判決未論處甲○○較
低之刑度，而各論處三人有期徒刑二年，卻未說明其理由。且甲
○○有重殘之父親待照養，醫藥、生活開支均大；是否應審酌其
犯罪動機，而量處低於乙○○等共同被告所處之刑？原審未予敘
明，亦屬理由不備。(二)、甲○○與丁○○、丙○○、乙○○三人
，均無前科。甲○○除有前述待照養之父親外，另需照顧罹患癌
症之胞兄之子女。較諸其他共同被告，更有緩刑之適用。原判決
諭知其他三人緩刑，卻未審酌甲○○是否情可憫恕，以暫不執行
為適當，有違刑事訴訟法第二條之規定等語。丁○○上訴意旨略
以：(一)、丁○○單純販賣肉品予甲○○，對於甲○○如何利用所
購肉品？是否販售予一般消費者？有無佯以合法之屠宰豬，以及
以低於市場行情之價格販賣予消費者？丁○○均無從知悉，亦無
置喙餘地，更未因甲○○之後續行為分得任何財物。原判決以丁
○○就其所販售之斃死豬終會被「佯以合法之屠宰豬」販售予一
般消費者，有所認識云云，即屬臆測，而違經驗法則及論理法則
。(二)、丁○○有無不法所有意圖？是否已就甲○○販賣所得獲取
分文，以及丁○○認知之範圍等，攸關其是否與甲○○共犯詐欺
之具體事實，原判決均未詳加審認，亦有理由欠備之違法等語。
惟按：(一)、刑事犯罪之成立，除應行為具備法定各罪之特別要件
外，仍須行為人具有故意或過失之一般要件。廢棄物清理法第四
十六條第四款前段，未領有許可文件從事廢棄物貯存、清除、處
理之處罰，除須行為人未領有許可文件，以及實際上有貯存、清
除、處理廢棄物之行為外，尚須行為人主觀上有從事廢棄物貯存
、清除、處理之故意，始屬相當。若其目的非在從事廢棄物之貯
存、清除或處理，即不得以該罪相繩。本件原判決事實認定丁○
○、陳登釧、乙○○、甲○○係就斃死豬中較為碩大且未嚴重腐
敗者，予以收購、分切，進而佯以之為依法屠宰之豬肉，販賣予
不知情他人，以獲取不法財物。意即渠等收購斃死豬之目的，自
始不在從事斃死豬之貯存、清除或處理，而在以劣為優，以假為
真，而詐欺他人之財物，自不得論以前開條款之罪。原判決以丁
○○、陳登釧、乙○○、甲○○等人前開所為，係廢棄物之清除
、處理，違反農委會（誤為經濟部）訂定、公告之「農業事業廢
棄物再利用管理辦法」、「農業事業廢棄物再利用種類及管理方
式」，認屬廢棄物清理法第五十二條之行政罰鍰之範疇，不應論
以廢棄物清理法第四十六條第四款之罪（見原判決第十七頁），
理由雖有不同，然並不影響於判決之結果。檢察官上訴執以指摘
原判決違法，難認係適法之上訴理由。(二)、原判決已敘明丁○○
、陳登釧、乙○○、甲○○等人，就收購、分切斃死豬之最終目
的在販賣予一般消費者，均有認識；以上過程均在渠等默示之範
圍內，且已各自分擔一部分行為，應負共同正犯之責等語（見原
判決第八頁）。原判決就渠等如何係以劣為優，以假為真，以合
法屠宰之豬肉價格販賣予消費者，顯係以詐欺為業，恃以維生，
亦已說明其理由（見原判決第九頁）。至於原判決事實欄僅記載
丁○○與共同正犯有「常業詐欺之犯意聯絡」，未明白認定有不
法所有之意圖，核僅係文字記載稍嫌簡略之問題，亦難認係違背
法令。丁○○就原判決已說明論斷之事項，重為事實之爭執，自
非適法之上訴第三審之理由。(三)、原判決以甲○○分別與丁○○
、乙○○，有常業詐欺之犯意聯絡及行為之分擔；丙○○與乙○
○亦為共同正犯，並認共同正犯應對全部結果負共同之責，進而
於主文項下，就共同正犯所有，供犯罪所用之物諭知沒收，並無
分割沒收情形（見原判決第二、十、十一、十六、十八、十九頁
）。檢察官或以原判決認甲○○亦與丙○○有犯意之聯絡及行為
之分擔，亦為共同正犯（見原判決第十一頁第二、三行），卻未
就原判決附表編號六丙○○所有供犯罪所用之物，一併於甲○○
部分之主文項下諭知沒收，而有違誤。然原判決認甲○○與丙○
○有犯意之聯絡及行為之分擔，亦為共同正犯云云，應僅係行文
時之誤植。此由原判決事實欄三、四，均未認定二人間有何犯意
之聯絡及行為之分擔，即可推認。原判決此部分瑕疵，因不影響
於判決之結果，檢察官上訴指為違法，亦非適法之上訴第三審之
理由。(四)、量刑輕重，係屬事實審法院得依職權自由裁量之事項
，苟已斟酌刑法第五十七條各款所列情狀而未逾越法定刑度，又
不違罪刑相當原則，即不得指為違法。又緩刑之宣告，除應具備
刑法第七十四條第一項所定條件外，並須有可認為以暫不執行刑
罰為適當之情形，始得為之，亦屬事實審法院裁判時得依職權自
由裁量之事項，當事人不得以原審未諭知緩刑指為違背法令。本
件原判決已審酌甲○○、丁○○、丙○○、乙○○販賣斃死豬之
數量龐大、所生之危害、各人之分工情形、獲取之利益、參與時
間之長短，以及犯後態度等一切情狀，於法定刑內，各量處有期
徒刑二年，並說明檢察官求刑未洽之理由（見原判決第十四、十
五頁）。經核並無濫用量刑權限之情形，自不得指為違法。原判
決雖僅就丁○○、丙○○及乙○○部分，說明對渠等所宣告之刑
，何以以暫不執行為當之理由，就甲○○部分，未說明何以不予
緩刑之原因。然說明其一，即排除其他。原判決既經審酌、裁量
，雖未形諸文字，亦不能遽指為違法。依上說明，上訴人等之上
訴，均違背法律上之程式，俱應予駁回。
據上論結，應依刑事訴訟法第三百九十五條前段，判決如主文。
中    華    民    國  九十八  年   十二   月  三十一  日
                      最高法院刑事第五庭
                          審判長法官  陳  正  庸
                                法官  林  秀  夫
                                法官  宋      祺
                                法官  陳  祐  治
                                法官  林  瑞  斌
      本件正本證明與原本無異
                                      書  記  官
中    華    民    國  九十九  年    一    月    六    日
                                                      K

司法院資訊處製作；財團法人民間司法改革基金會備份。
